臺灣高雄地方法院刑事判決
                                      110年度訴字第395號
公  訴  人  臺灣高雄地方檢察署檢察官
被      告  李振文



            徐堂輝
　　　　　　
　　　　　　
　　　　　　
　　　　　　
上列被告因商業會計法等案件，經檢察官提起公訴（109 年度偵
緝字第4 號、109 年度偵緝字第31號），本院判決如下：
    主  文
李振文、徐堂輝均無罪。
    理  由
一、公訴意旨略以：被告徐堂輝、李振文等2人均無實際經營公
    司行號之真意，且可預見以自己名義供他人擔任公司行號之
    名義負責人，可使他人得利用「人頭公司」從事不法商業行
    為。豈料，徐堂輝自民國103年8月18日至10月19日之期間；
    另李振文自103年10月20日至104年10月19日之期間，皆受陳
    ○○（另行起訴）委託，其等2人分別與陳○○基於行使業務登
    載不實文書、填製不實會計憑證、幫助他人逃漏稅捐之不確
    定故意之犯意聯絡，由徐堂輝及李振文等人分別提供個人證
    件資料給陳○○，配合陳○○辦理公司變更登記負責人手續，由
    徐堂輝及李振文等人（徐堂輝自103年8月18日至10月19日之
    間；李振文自103年10月20日至104年10月19日之間）接續擔
    任○○事業有限公司（下稱○○公司，址先後設於高雄市○○區○○
    路000號0樓、高雄市○○區○○路000巷0弄00○0號0樓、高雄市○
    ○區○○街000號0樓）之負責人，亦為稅捐稽徵法第47條第1項
    第1款規定納稅義務人之代表人及商業會計法所稱之商業負
    責人。而徐堂輝及李振文等人在財政部高雄國稅局領用統一
    發票購票證申請書負責人蓋章欄內蓋章，使陳○○得以領用○○
    公司銷貨所需開立之統一發票。嗣○○公司自103年8月間至10
    4年10月間，於徐堂輝、李振文擔任登記負責人之期間，並
    無實際自如附表一所示○○○○工業股份有限公司等公司進貨，
    及銷貨予如附表二所示○○○國際股份公司等公司之事實，竟
    接續取得如附表一所示公司之不實統一發票，持以向稅捐稽
    徵機關申報扣抵銷項稅額，藉此掩飾○○公司有開立不實統一
    發票之情形，足以影響稅捐機關對稅捐稽查之正確性，惟因
    ○○公司於上開期間並無實際營業，而未發生實質逃漏營業稅
    之結果；另任由陳○○接續填載不實銷貨事項於性質上屬會計
    憑證之統一發票，以○○公司之名義虛偽開立如附表二所示不
    實統一發票，交付如附表二所示公司充當進項憑證使用，該
    等公司遂持如附表二所示不實統一發票向稅捐稽徵機關申報
    扣抵銷項稅額，因而幫助附表二之公司逃漏營業稅，足以生
    損害於稅捐稽徵機關對於稅捐核課之正確性。因認被告2人
    與陳○○之間共同犯刑法第216條、第215條之行使業務登載不
    實文書罪、商業會計法第71條第1款之填製不實會計憑證罪
    及稅捐稽徵法第43條第1項之幫助逃漏稅捐罪等罪嫌等語。
二、按犯罪事實應依證據認定之，無證據不得認定犯罪事實；不
    能證明被告犯罪者，應諭知無罪之判決，刑事訴訟法第154
    條第2項、第301條第1項前段分別定有明文。復事實之認定
    ，應憑證據，如未能發現相當證據，或證據不足以證明，自
    不能以推測或擬制之方法，為裁判基礎；又認定不利於被告
    之事實，須依積極證據，苟積極證據不足為不利於被告事實
    之認定時，即應為有利被告之認定，更不必有何有利之證據
    ；再認定犯罪事實，所憑之證據，雖不以直接證據為限，間
    接證據亦包括在內，然無論直接或間接證據，其為訴訟上之
    證明，須於通常一般之人均不致於有所懷疑，而得確信其為
    真實之程度者，始得據之為有罪之認定，倘其證明尚未達到
    此一程度，而有合理性懷疑之存在時，即無從為有罪之認定
    。
三、公訴意旨認徐堂輝、李振文涉嫌共同為上開犯行，無非係以
    ：被告2人各於偵查中之陳述、證人即另案被告陳○○、證人
    雙○○即陳○○之○○各於偵查中之證述、○○公司涉嫌取得及開立
    不實發票明細表、○○公司專案申請調檔查核清單、○○公司10
    1-104年度申報書查詢表、101年3月至104年10月營業人銷售
    稅與稅額申報書（401）、○○公司101年3月至104年10月營業
    人進銷項交易對象彙加明細表、營業稅年度資料查詢、○○公
    司之營業稅稅籍資料查詢作業列印資料、營業人設立（變更
    ）登記申請書、設立登記核准函、新開營業人訪問卡、營業
    人設立登記查簽表、公司章程、○○銀行○○分行、○○商業銀行
    及○○○○商業銀行○○分行各自函覆檢送之○○公司帳戶歷史交易
    明細、交易傳票、附表一及附表二所示公司之營業稅稅籍資
    料查詢作業列印資料、營業稅年度資料查詢（進項來源查詢
    、銷項去路明細）、資金及交易查詢明細資料等為其論據。
四、訊據徐堂輝、李振文均堅詞否認犯行，徐堂輝辯稱：我當初
    有提供給陳○○身分證影本，是因為陳○○要我讓他報稅，時間
    應該是在103年間，之後陳○○要我當○○公司的負責人的時候
    ，跟我說只有一小段時間，但是我有明確拒絕他，當我發現
    我還是變成○○公司的負責人時，我主動跟陳○○講，要他趕快
    換掉，至於○○公司所有的業務我都不清楚，我沒有簽任何關
    於○○公司的文件，也沒有把我的印鑑提供給○○公司，關於陳
    ○○所為附表一、二的犯罪事實，我都不清楚等語；李振文則
    辯稱：當初我是受到朋友高○○的請託，高○○轉述陳○○所述，
    告訴我陳○○說○○公司將要停業，原先的負責人要到別間公司
    ，需要有個人當公司負責人幾個月，高○○跟我保證只是借名
    ，我才會把身分證影本提供給陳○○，但是那些發票都不是我
    開的，我連○○公司都沒有去過，我提供那些東西只是為了讓
    陳○○去辦理○○公司停業使用等語。經查：
（一）徐堂輝、李振文分別於103年8月18日至103年10月19日、1
      03年10月20日至104年10月19日，擔任○○公司之登記負責
      人，為被告2人坦承不諱（院卷第91頁），並有○○公司基
      本資料查詢、營業稅稅籍資料查訊作業列印資料、○○公司
      章程、103年8月10日股東同意書、103年8月18日營業人變
      更登記查簽表、營業人稅籍異動通報單、營業人設立（變
      更）登記申請書、高雄市政府高市府經商字第1035297750
      0號函暨所附○○公司有限公司變更登記表、103年10月6日
      股東同意書、103年10月20日高雄市政府高市府經商字第1
      0353922200號函暨所附○○公司有限公司變更登記表、103
      年10月22日營業人變更登記查簽表、營業人稅籍異動通報
      單、營業人設立（變更）登記申請書、103年11月7日財政
      部國稅局新開業營業人訪問卡等在卷可佐（證一卷第29至
      39頁、第196至197頁、第200至202頁、第204至206頁、第
      207至210頁、第214頁、第217至218頁、第221至223頁、
      第224至226頁、第227至230頁，偵緝一卷第45頁）；又○○
      公司在被告2人擔任登記負責人期間，確有向附表一所示
      之公司取得各編號所示之發票，亦有於附表二所示之時間
      ，開立發票予附表二各編號所示之公司，有○○公司與附表
      一、二所示公司於101年3月至104年10月財政部高雄國稅
      局進銷項憑證明細資料表、附表一、二所示公司之財政部
      高雄國稅局營業人進銷項交易對象彙加明細表（進項來源
      、銷項去路）、○○公司於附表二編號2至5所示時間、開立
      予附表二編號2至5所示公司之同一發票影本等存卷可查（
      證三卷第895至908頁、第924至929頁，證四卷第1134至11
      35頁、第1169至1172頁、第1247至1248頁、第1260至1262
      頁、第1267頁第1280至1281頁、第1282至1291頁、第1305
      頁、第1323至1326頁、第1331至1338頁、第1345至1360頁
      ，證五卷第1446至1447頁、第1451至1454頁、第1479至14
      85頁，他二卷第441頁、第483至499頁），是此部分之事
      實固堪認定。
（二）就被告2人是否參與陳○○涉嫌以○○公司虛進發票及虛開發
      票之犯行一節，被告2人除以前開情詞辯稱毫不知情、亦
      未參與外，核其所辯尚與以下證人之證述相符，足認被告
      2人所辯非無憑據，足資採信：
　　1.陳○○於偵查及本院審理中證稱：（問：徐堂輝、李振文等
      人為○○公司前後任登記負責人，據其等表示係因你邀約才
      擔任人頭負責人，且公司業務實際由你負責，有何說明？
      ）確實是這樣，因為我信用不良，所以才會請他們來當公
      司的登記負責人，公司開立發票確實是由我來負責；○○公
      司實際上是由我在實質負責，我會找到徐堂輝，是因為那
      時候想說公司要做一些塑膠生意，我先掛他的名字，等到
      找到適合的人再把徐堂輝換下來，徐堂輝那時候雖然有依
      照我的要求去做，可是他不是很願意，是我一直拜託他，
      他才半推半就地答應。徐堂輝擔任負責人期間沒有獲得任
      何報酬，也沒有講到公司營利分紅的事情，徐堂輝也沒有
      去過○○公司，我跟徐堂輝之間也沒有討論過任何○○公司的
      交易內容，也沒有把發票或任何跟報稅有關的文件拿去請
      徐堂輝簽名，但因為徐堂輝本來就不想要當負責人，所以
      後來公司出現債務問題的時候，我想說不然就把公司結束
      營業，於是就請高○○幫我找個人掛著，就把徐堂輝急著換
      掉了；至於徐堂輝之後的李振文，當初我是跟高○○說我公
      司要停業了，要找一個人幫我掛名，李振文擔任公司負責
      人期間雖然○○公司還是有開立發票，但李振文不知道，也
      沒有向我求證過；而無論是徐堂輝或李振文，當時為了要
      辦公司負責人登記而跟他們要證件的時候，都沒有講到經
      營○○公司的事情，發票事宜也沒有跟他們說，兩位也都沒
      有因為掛名負責人而拿到任何報酬或分紅；○○公司與附表
      一、二的公司交易的時候，我都沒有跟附表一、二的公司
      提到當時○○公司的登記負責人是誰，都是用我本人的名義
      跟他們交易的，○○公司的營運模式都是我自己在運作，徐
      堂輝跟李振文都不知情等語（偵緝一卷第40頁，院卷第30
      5頁、第309頁、第310頁、第312頁、第313頁、第320至32
      6頁、第334至335頁）。且查，證人即附表二編號2○○實業
      公司之負責人李○○亦於偵查中證稱：○○實業公司於102年1
      月起至104年6月止，有向○○公司進貨，當時是跟陳○○接洽
      的；我以為○○公司是陳○○開的，都是陳○○開○○公司的發票
      給我等語（他二卷第388至389頁），足認被告2人擔任○○
      公司登記負責人期間，並未過問或經手過○○公司任何交易
      ，亦未處理過附表一、二所示開立或收受發票事宜，均為
      實際經營者即證人陳○○單獨為之。
    2.證人即引介李振文擔任○○公司負責人之高○○於本院亦證稱
      ：當時陳○○跟我說，他有一間公司要辦理停業了，目前的
      負責人（按：即李振文之前手徐堂輝）還有別的用處，這
      樣會浪費掉，所以希望我幫忙找一個年紀比較大的、可以
      退休的人掛名，他要把該公司辦理歇業，當時陳○○並沒有
      跟我說是○○公司，我也不知道是哪間公司，也不知道公司
      地址，我也是後來才知道李振文的前手是徐堂輝；後來我
      就把陳為清跟我說的話轉達給李振文聽，李振文就說好，
      我就請李振文把身分證影本給我，我就轉交給陳○○了。中
      間我跟李振文、陳○○完全沒有一起見面過，我也沒有將陳
      ○○和李振文互相介紹認識，也沒有把李振文的聯絡方式給
      陳○○，直到出事了之後，李振文才一直追問我為什麼辦理
      歇業了還會有處理發票的事情，因為事實上李振文除了把
      身分證交給陳○○辦理公司停業外，李振文完全沒有介入○○
      公司內部經營，更不可能去開發票，而且陳○○也沒有跟我
      講過他要去領發票，也沒有提過○○公司的交易狀況等語（
      院卷第291至293頁、第297頁至300頁），堪認李振文所述
      其以為○○公司是要辦理歇業才同意擔任登記負責人，中間
      從未過問○○公司經營事宜或參與開立發票等情，並非子虛
      。
    3.證人即負責處理○○公司辦理登記、變更營業地址、變更負
      責人、領用同一發票、營業稅申報等相關稅務事宜之陳○○
      記帳士於國稅局表示：關於處理○○公司的稅務事宜，除了
      各階段變更負責人時，因要向主管機關辦理變更登記，需
      要有股東簽名之股東同意書，此時新、舊股東才會去我事
      務所簽名，這時候我才有可能看到負責人外，其餘時間都
      未見過、也未聯絡，其中李振文則是完全未見過，是用傳
      真方式簽的，其實○○公司營業期間與我們接洽之主要對象
      原則上都是該公司101年7月間至103年3月間之登記負責人
      吳○○（後更名吳○○）或是他配偶陳○○等語（證三卷第854
      至855頁），另有吳○○因擔任○○公司登記負責人而涉嫌違
      反商業會計法等案件，經本院以110年度簡字第698號判處
      有罪確定之判決在卷可佐（院卷第221至243頁），益徵被
      告2人所辯尚屬有據，且與陳○○、高○○所述被告2人僅係擔
      任人頭負責人，並未參與○○公司開立或收取發票等事宜之
      情，均相符合，足以憑採。
    4.綜上，被告2人雖確實於起訴書所載時段先後擔任○○公司
      之登記負責人，○○公司亦確實在被告2人擔任登記負責人
      期間開立或收受如附表一、二所示之發票，然○○公司由陳
      ○○實際經營，徐堂輝及李振文並未參與○○公司之營運，李
      振文甚且在本案發生前從未見過陳○○，被告2人對於陳○○
      嗣後所為附表一、二之開立與收受發票事宜並不知情亦無
      參與，自難認定有何犯意聯絡或行為分擔之共同正犯關係
      ；再查，徐堂輝本即不願意擔任○○公司負責人，李振文則
      係誤以為○○公司已要辦理停業始願意擔任登記負責人，且
      被告2人未因擔任○○公司之登記負責人而獲得任何報酬，
      均業已認定如前，是以，亦難認定被告2人對於○○公司於
      其2人擔任公司負責人期間遭利用於不法一節有所預見而
      有幫助或促成犯罪之意思，即亦不能謂其有何幫助犯之共
      犯關係。
（三）至以下證據亦不足以認定被告2人有為本案犯行：
　　1.徐堂輝固有違反商業會計法等前案經判決有罪確定，然該
      案之情形與本案不同：
　　　徐堂輝固坦承於本案前曾經因陳○○之請託，擔任○○企業有
      限公司（下簡稱○○公司）之登記負責人，並因此經本院判
      處有罪確定乙節，並有本院110年度簡字第826號判決在卷
      可佐（院卷第209頁、第251至259頁），然徐堂輝於本院
      審理中陳稱：○○公司的情形與○○公司不一樣，○○公司的部
      分我是心甘情願去做，那是我在知情的情況下去做的，○○
      公司我就完全不知情，而且也不想要去做，就是因為有○○
      公司的經驗，我才會跟陳○○說我不要擔任○○公司的負責人
      ，但是我並不清楚陳○○要我擔任○○公司負責人是否是因為
      他也要用○○公司做跟○○公司一樣的事情，實際內容我並不
      清楚，我只是不想要再擔任公司負責人而已等語（院卷第
      210至211頁）；陳○○亦於本院證稱：當時找徐堂輝擔任○○
      公司的負責人的時候，我忘記有沒有跟他說做的事情還有
      內容就是跟○○公司一樣了等語（院卷第320至321頁）。是
      依罪疑惟輕原則，前揭證據既尚無從證明徐堂輝於擔任○○
      公司登記負責人期間，係基於與擔任○○公司負責人期間相
      同之主觀犯意而為之，自不可逕以徐堂輝有涉犯商業會計
      法、稅捐稽徵法等前案經判決有罪確定，逕予推論其於本
      案擔任○○公司之登記負責人期間，與陳○○之間具有共同正
      犯之犯意聯絡或幫助犯之主觀犯意。
　　2.○○公司相關文件上固有被告2人之簽名，然非可逕推論至
      其等知悉或可預見陳為清以○○公司名義所為之相關犯行：
　　　李振文固坦承曾由高○○將○○公司相關文件攜至台北請其簽
      名等語（院卷第357至359頁），並有李振文本人親簽之○○
      事業有限公司股東同意書、財政部高雄市國稅局新開業營
      業人訪問卡、委託書等存卷可查（證一卷第214頁、第215
      頁、第224頁），然其否認曾交付印章予高○○或陳○○，亦
      否認○○公司相關文件上其印章為其本人所蓋，表示應係會
      計師自行刻章等語（院卷第357頁）；高○○亦於本院證稱
      ：當初陳○○只有跟我要李振文的身分證影本，我沒有印象
      還有跟李振文拿印章等語（院卷第297至298頁）；陳○○亦
      證稱：開公司都是會計師統一去刻公司的印章，○○公司的
      營業人設立（變更）登記書上面的印章，是在申請的時候
      一同請會計師、國稅局那邊作業，○○事業章程也是會計師
      弄好一併交給國稅局去處理的，我知道流程上公司相關的
      登記資料都是記帳士那邊去處理等語（院卷第322至324頁
      ）；徐堂輝則表示伊除了接到陳○○拜託其擔任○○公司負責
      人之請託以外，伊並未接觸到○○公司的任何文件，包含卷
      內有伊簽名的股東同意書等文件，當時陳○○就是打電話跟
      伊打個招呼而已，伊未因擔任○○公司登記負責人有簽任何
      文件等語（院卷第359至360頁）。是以，○○公司相關文件
      上固有被告2人之簽名或蓋章，然卷內無積極證據足證均
      為被告2人親簽、蓋章或授權由他人所為，故非能據此認
      定○○公司相關文件上既有被告2人之簽章，則其2人對於○○
      公司開立或收受附表一、二之發票所涉犯行即有何認識或
      幫助之意。
五、綜上所述，公訴意旨認李振文、徐堂輝涉犯上開罪嫌所提出
    之證據，尚未達於通常一般之人均不致有所懷疑，而得確信
    其為真實之程度，依前揭說明，既不能證明被告犯罪，基於
    無罪推定原則，應為無罪之諭知。
據上論斷，應依刑事訴訟法第301 條第1 項前段，判決如主文。
本案經檢察官鄭博仁提起公訴，檢察官周容到庭執行職務。
中    華    民    國   111    年    3     月     9    日
                  刑事第三庭  審判長  法  官  林青怡
                                      法  官  洪韻婷
                                      法  官  胡家瑋
以上正本證明與原本無異。
如不服本判決應於收受送達後20日內向本院提出上訴書狀，並應
敘述具體理由；如未敘述上訴理由者，應於上訴期間屆滿後20日
內向本院補提理由書（均須按他造當事人之人數附繕本）「切勿
逕送上級法院」。
如因疫情而遲誤不變期間，得向法院聲請回復原狀。
中　　華　　民　　國　　111 　年　　3 　　月　　9 　　日
   　　　　　　　　　　　　　　　　　 書記官  簡雅文
附表一：○○公司虛進發票部分
編號 進項來源廠商 期間 （民國） 張數 銷售額 （新臺幣） 營業稅額 （新臺幣） 名義負責人 1 ○○○○工業股份有限公司 103年8月 7    3,878,090      193,906 徐堂輝   103年9月 7    3,095,000      154,752 同上   103年10月 1    1,495,000       74,750 同上   103年11月 5    1,172,449       58,622 李振文   103年12月 2    1,506,500       75,325 同上   104年4月 2      916,875       45,844 同上   104年6月 1      413,000       20,650 同上   小計 25   12,476,914    　623,849  2 ○○實業有限公司 104年3月 2      301,562       15,079 李振文   104年5月 1      432,000       21,600 同上   104年6月 1      288,000       14,400 同上   小計 4    1,021,562       51,079    合計 29 　13,498,476 　　674,928  

附表二：○○公司虛開發票部分
編號 開立發票對象 期間 （民國） 張數 銷售額 （新臺幣） 營業稅額 （新臺幣） 名義負責人 1 ○○○國際股份有限公司 103年9月 12    4,441,388      222,069 徐堂輝   104年1月 3    1,027,200       51,360 李振文   104年3月 2      676,750       33,838 同上   104年5月 4    1,099,943       54,997 同上   小計 21 　7,245,281   　 362,264  2 ○○實業有限公司 103年8月 1    1,524,600       76,230 徐堂輝   103年11月 2      471,653       23,583 李振文   103年12月 2    1,898,200       94,910 同上   104年3月 1      254,040       12,702 同上   小計 6  　4,148,493    　207,425  3 ○○貿易有限公司 104年3月 1      310,000       15,500 李振文   104年10月 11    3,300,440      165,023 同上   小計 12    3,610,440      180,523  4 ○○實業有限公司 103年8月 1      252,990       12,650 徐堂輝   小計 1      252,990       12,650  5 ○○貿易有限公司 104年7月 2       32,080        1,604 李振文   小計 2       32,080        1,604    合計 42 　15,289,194 　　764,466